臺灣高等法院臺中分院民事裁定　　　　　 96年度抗字第237號
抗　告　人
即　承租人　乙○○
相　對　人
即　債權人　三信商業銀行股份有限公司
法定代理人　丙○○
送達代收人　戊○○
債　務　人　丁○○
　　　　　　甲○○
上列債權人與債務人間返還借款強制執行事件，債權人聲請除去
租賃權後拍賣，抗告人對於中華民國96年3月28日臺灣臺中地方
法院95年度執字第67281號所為裁定提起抗告，本院裁定如下：
    主  文
抗告駁回。
抗告程序費用由抗告人負擔。
    理  由
一、按，不動產所有人，設定抵押權後，於同一不動產上，得設
    定地上權及其他權利，但其抵押權不因此而受影響，民法第
    866條定有明文。故不動產所有人於設定抵押權後，如復就
    同一不動產與第三人設定其他權利（例如出租），致抵押物
    之價金有所影響者，其所設定之其他權利（例如租賃權），
    對於抵押權人自不生效，抵押權人因屆期未受清償，聲請拍
    賣抵押物時，自得聲請法院除去該其他權利，依未設定其他
    權利之狀態逕予執行（司法院院字第1446號解釋、最高法院
    86年度台抗字第588號判例意旨參照）。又不動產所有人設
    定抵押權後，於同一不動產上設定地上權或其他權利或出租
    於第三人，因而價值減少，致其抵押權所擔保之債權不能受
    滿足之清償者，執行法院得依聲請或依職權除去後拍賣之，
    辦理強制執行事件應行注意事項第57項第4目亦定有明文。
二、查：債務人丁○○以如原法院裁定附表所示之土地，分別於
    民國（下同）84年4月7日、85年5月20日為債權人三信商業
    銀行股份有限公司（下稱三信商銀）設定最高限額新台幣（
    下同）9000萬元、1440萬元之抵押權，再分別於88年2月5日
    、11月30日為債權人謝鋒暉、顏清標設定最高限額2400萬元
    、500萬元之抵押權；嗣債務人甲○○在上開附表所示土地
    上營建如附表編號1、2之建物，於89年9月4日建築完成（使
    用執照89工建使字第1001號），並於89年11月17日為第一次
    登記；嗣債務人甲○○於89年9月7日將上開建物出租予抗告
    人使用，租期自89年9月7日至109年9月6日；嗣債務人甲○
    ○於90年3月1日以上開建物為債權人三信商銀之上開抵押權
    追加設定；嗣原法院將如上開附表所示不動產送請鑑價結果
    ，僅約值7238萬元等情，有各該抵押權設定契約書、土地登
    記謄本、他項權利證明書、建物登記謄本、房屋租賃契約書
    、公證書、執行勘測筆錄、陳淳頎建築師事務所不動產鑑價
    報告等在卷可憑，是債務人丁○○將如上開附表所示土地為
    債權人三信商銀設定抵押權後，債務人甲○○始於其上興建
    系爭建物，並出租予抗告人；又債權人三信商銀即第1、2順
    位抵押權人聲請強制執行之金額為1億3490萬5464元及利息
    、違約金，是如上開附表所示不動產縱如上開鑑價報告順利
    於第一次拍賣時拍定，亦尚不足以清償積欠抵押債權人之債
    務。矧依交易常情，願於法院投標應買拍賣之不動產者，通
    常係以承買後能取得標的物之占有使用為目的，倘拍賣之不
    動產有租賃關係存在，應買人或因拍定後不能即時取得標的
    物之占有使用，或顧慮可能因該租賃關係存在另起紛爭，而
    降低其應買之意願，致無法順利拍定，若待再次減價拍賣始
    除去租賃，則拍定價格更不足以清償債務，遑論債務人尚設
    定有第3、4順位抵押權。是抗告人與債務人間之租賃關係顯
    已影響抵押權，揆諸首開說明，原法院依相對人之聲請而准
    許將該租賃關係除去後拍賣，自無不合。
三、抗告意旨雖謂系爭建物為甲○○興建並所有，非土地所有人
    丁○○所建，自無民法第 877條所定併付拍賣之餘地；且亦
    非土地所有人丁○○將系爭建物出租，亦無「土地所有人於
    設定抵押權後，在抵押之土地上營造建築物，並將該建築物
    出租於第三人，致影響於抵押權者，抵押權人自得聲請法院
    除去該建築物之租賃權，依無租賃狀態將該建築物與土地併
    付拍賣」情形之適用云云，惟，甲○○亦為本件之抵押債務
    人，債權人聲請將亦為抵押債務人之甲○○所有之系爭建物
    上之租賃權除去後拍賣，與所謂將土地所有人之建物併付拍
    賣之情形無涉；且依上開說明，土地所有權人本人於抵押權
    設定後出租建物致影響抵押權者，尚且得以除去租賃後拍賣
    ，則於土地與其上建物非同屬一人所有時，建物所有權人得
    以占有使用該土地，係因與土地所有權人間存有使用借貸或
    租賃等法律關係，而非本身對土地有所有權，是依舉重明輕
    之法理，若其於抵押權設定後出租建物致影響抵押權者，自
    亦得將其租賃關係除去後拍賣，抗告人前揭抗辯，顯均有所
    誤解。抗告意旨雖又謂抗告人與建物所有人甲○○間之租賃
    關係係在系爭建物追加設定抵押權之前，自無民法第866條
    規定及上開解釋及判例之適用云云，惟，觀諸前開抵押權設
    定情形，本件土地所有人丁○○確係於為債權人三信商銀設
    定第1、2順位之抵押權後，甲○○始於丁○○之土地上建屋
    出租，若謂抵押權設定後成立之租賃關係妨礙抵押權之實行
    者，僅土地所有人本人建屋出租者得聲請除去租賃拍賣，而
    第三人基於與土地所有人間之某種法律關係甚或根本無權占
    有而建屋出租者，卻不得聲請除去租賃拍賣，顯非法理之平
    ，是本件之租賃關係既係成立於債權人三信商銀之抵押權經
    設定後，而致抵押物之價金有所影響，仍應認該租賃關係對
    債權人不生效力，執行法院自可依債權人之聲請除去租賃後
    拍賣，是抗告人所辯，尚非可採。
四、據上論結，本件抗告為無理由，依強制執行法第30條之1、
    民事訴訟法第495條之1第1項、第449條第1項、第95條、第
    78條裁定如主文。
中　　華　　民　　國　　96　　年　　5 　　月　　9 　　日
                  民事第三庭    審判長法　官　陳照德
                                      法　官  蔡王金全
                                      法　官  朱　樑
以上正本係照原本作成。
再為抗告應以適用法規顯有錯誤為理由，並經本院之許可，該許
可以原裁定所涉及之法律見解具有原則上之重要性者為限。
如提起再抗告者應於裁定送達後十日內向本院提出抗告理由狀（
須按照他造人數附具繕本）並繳納抗告裁判費新臺幣壹仟元，同
時委任律師或具有律師資格之關係人為代理人。
                                      書記官　陳俞豪
中　　華　　民　　國　　96　　年　　5 　　月　　10　　日
                                                      Ｃ
